【裁判字號】    97,上,130
【裁判日期】    980430
【裁判案由】    返還不當得利
【裁判全文】
臺灣高等法院民事判決                   97年度上字第130號
上  訴  人  甲○○
被上訴人    臺北市政府
法定代理人  乙○○
訴訟代理人  邱群傑律師
被  上訴人  丙○○
上列當事人間請求返還不當得利事件，上訴人對於中華民國96年
12月19日臺灣臺北地方法院96年度訴字第9043號第一審判決提起
上訴，本院判決如下：
    主  文
上訴駁回。
第二審訴訟費用由上訴人負擔。
    事實及理由
一、按原告之訴，依其所訴之事實，在法律上顯無理由者，法院
    得不經言詞辯論，逕以判決駁回之。民事訴訟法第249條第2
    項定有明文。此項規定，於第二審程序准用之。同法第463
    條亦有規定。
二、本件上訴人起訴主張：被上訴人丙○○於民國（下同）83年
    12 月25日就任台北市市長，於87年12月25日卸任，於85年
    任內以公帑新臺幣（下同）15,657,650元辦理「核四投票」
    ，未經臺北市議會決算審查通過，臺北市政府民政局96年6
    月13 日北市民二字第09631431700號函說明四敘明「由於本
    府於85年度辦理核四市民投票時所支出之項目為務相關用品
    購置、印刷、宣傳、府外人員工作費.... 等業務費用，給
    付對象均已提供本府相對之物品或勞務給付。本府針對本案
    情形是否應予追繳，相關帳務如何處理提請行政院釋示，經
    行政院93年10月5日院授主會一字第0930006189號函復略以
    ：『貴府於85年間因應政事臨時需要，動支第二預備金支應
    試辦公民投票核能第四發電廠興建議題所需經費，與當時中
    央政府預算執行暫行條例及預算法相關規定並無不合，且未
    違反市議會前揭決議，本案宜請貴府向市議會委為說明』」
    ，然被上訴人丙○○以該費用支付該項議題經費，未經臺北
    市議會預算審查通過，且該事務並非臺北市政府法定業務，
    更非臺北市民選首長委任授權範圍，亦非「因應正式臨時需
    要」之性質，依民法第179條之規定，被上訴人丙○○顯有
    不當得利。因被上訴人臺北市政府未追究丙○○之民事責任
    ，是以上訴人代位求償，如獲勝訴判決，被上訴人臺北市政
    府有預期利益。因被上訴人台北市政府怠為請求返還該筆費
    用，該費用即屬全體市民之實質損害，由市民應加稅賦分擔
    ，依94年12月之台北市人口2,615,375人平均計算，被上訴
    人丙○○應給付原告5元。爰先位聲明：求為命被上訴人丙
    ○○應給付被上訴人臺北市政府151萬元，及自起訴狀繕本
    送達之日起至清償日止，按週年利率5％計算之利息。備位
    聲明：求為命被上訴人丙○○應給付上訴人5元，及自起訴
    狀繕本送達之日起至清償日止，按週年利率5％計算之利息
    。
三、原審對於上訴人之請求，不經言詞辯論判決駁回上訴人之訴
    ，上訴人不服，提起上訴，並於本院聲明：(一)原判決廢棄。
    (二)先位聲明：求為命被上訴人丙○○應給付被上訴人台北市
    政府151萬元，及自起訴狀繕本送達之日起至清償日止，按
    週年利率5％計算之利息。(三)備位聲明：求為命被上訴人丙
    ○○應給付上訴人5元，及自起訴狀繕本送達之日起至清償
    日止，按週年利率5％計算之利息。
四、本件因不經言詞辯論，故被上訴人部分並無聲明及陳述可供
    記載。
五、按民事訴訟乃國家司法機關以解決當事人間關於私法上爭執
    為目的，所施行之程序，其終極結果在確定私權，實現私權
    。故凡人民對國家機關本於公權力之作用所為處分（即行政
    處分）有所不服，應向該管上級行政機關提起訴願，不得依
    民事訴訟程序，向通常法院訴請裁判。又民法第242條，關
    於債權人之代位權之規定，原為債務人怠於行使其權利，致
    危害債權人之債權安全，有使債權人得以自己之名義行使債
    務人之權利，以資救濟之必要而設。故不惟如國家機關本於
    公法上權力之作用所為處分確係有效存在，雖內容有不當或
    違法，而在其上級機關未予撤銷以前，司法機關固亦不能否
    認其效力；且代位行使私法上債務人權利之人與被代位行使
    之債務人間，必須有債權債務關係存在，否則即無行使代位
    權之可言。
六、上訴人固主張被上訴人丙○○於85年間台北市長任內，以市
    政府第二預備金公帑15,657,650元辦理「核四投票」，該費
    用之動支，未經臺北市議會預算審查通過，且該事務並非臺
    北市政府法定業務，亦非民選首長委任授權範圍，更非「因
    應正式臨時需要」之性質，被上訴人丙○○顯有不當得利，
    因被上訴人臺北市政府未追究丙○○之民事責任，爰代位求
    償等語，其上訴意旨並謂，依其先位聲明，上訴人對被上訴
    人臺北市政府間債權關係存在，可否類推適用最高法院96年
    台上字第1163號判決，有待辯證；其備位聲明部分，上訴人
    對被上訴人臺北市政府間，具因果關係，構成不當得利，可
    否類推適用最高法院96年度台上字第2362號判決，有待辯證
    等語。惟查，憲法第19條規定人民有納稅之義務，人民向政
    府繳納稅捐，該稅捐金額即歸政府所有，故被上訴人臺北市
    政府縱使辦理「核四投票」，被上訴人丙○○並未得有利益
    ，亦未致上訴人生何損害，政府亦從未因該「核四投票」而
    增課上訴人任何稅捐，上訴人自非被上訴人丙○○或臺北市
    政府之債權人。次查，上訴人自稱臺北市政府民政局96年6
    月13日函覆市府曾函詢行政院相關帳務如何處理，行政院於
    93 年10月5日函覆以「貴府於85年間因應政事臨時需要，動
    支第二預備金支應試辦公民投票核能第四發電廠興建議題所
    需經費，與當時中央政府預算執行暫行條例及預算法相關規
    定並無不合，且未違反市議會前揭決議，本案宜請貴府向市
    議會委為說明」等語。則臺北市政府之上級監督機關行政院
    既函示臺北市政府「動支第二預備金支應試辦公民投票核能
    第四發電廠興建議題所需經費，與當時中央政府預算執行暫
    行條及預算法相關規定並無不合，且未違反市議會前揭決議
    」，則被上訴人臺北市政府自無追償該經費之權利與義務，
    亦非上訴人之債務人。
七、次按民事訴訟法第249條第2項所謂原告之訴，依其所訴之事
    實，在法律上顯無理由者，係指依原告於訴狀內記載之事實
    觀之，在法律上顯然不能獲得勝訴之判決者而言（最高法院
    62 年台上字第845號判例參照）。次按第二審法院依民事訴
    訟法第463條，準用同法第249條第2項之規定，對於當事人
    之上訴不經言詞辯論逕以判決駁回之者，須當事人聲明上訴
    之事項，在法律上顯無理由時，始得為之（最高法院42年台
    上字第526號判例參照）。被上訴人臺北市政府縱以所收稅
    金辦理「核四投票」，被上訴人丙○○並未得有利益，亦未
    致上訴人生何損害，政府亦從未因該「核四投票」而增課上
    訴人任何稅捐，上訴人自非被上訴人丙○○或臺北市政府之
    債權人，臺北市政府之上級監督機關行政院既函示臺北市政
    府「動支第二預備金支應試辦公民投票核能第四發電廠興建
    議題所需經費，與當時中央政府預算執行暫行條及預算法相
    關規定並無不合，且未違反市議會前揭決議」，則被上訴人
    臺北市政府自無追償該經費之權利與義務，亦非上訴人之債
    務人，從而上訴人依其狀載事實，主張行使代位權及不當得
    利，並提起本件訴訟，顯無理由。原審依民事訴訟法第249
    條第2項規定，以依上訴人所訴之事實，在法律上顯無理由
    ，不經言詞辯論，逕以判決駁回上訴人在第一審之訴，理由
    雖有不同，但結果並無二致，仍應予以維持。上訴意旨以諸
    多爭點及疑點未經調查辯論，遽以判決駁回其訴等語，指摘
    原判決不當，亦顯無理由，不經言詞辯論程序，逕以判決駁
    回上訴人之上訴。
八、據上論結，本件上訴顯無理由，依民事訴訟法第449條第1項
    、第463條、第249條第2項、第78條，判決如主文。
中    華    民    國    98    年    4     月    30    日
                    民事第三庭
                        審判長法  官 林敬修
                              法  官 張靜女
                              法  官 吳青蓉
正本係照原本作成。
如不服本判決，應於收受送達後20日內向本院提出上訴書狀，其
未表明上訴理由者，應於提出上訴後20日內向本院補提理由書狀
（均須按他造當事人之人數附繕本）上訴時應提出委任律師或具
有律師資格之人之委任狀；委任有律師資格者，另應附具律師資
格證書及釋明委任人與受任人有民事訴訟法第466條之1第1項但
書或第2項（詳附註）所定關係之釋明文書影本。
中    華    民    國    98    年    4     月    30    日
                              書記官 吳碧玲
附註：
民事訴訟法第466條之1（第1項、第2項）：
對於第二審判決上訴，上訴人應委任律師為訴訟代理人。但上訴
人或其他法定代理人具有律師資格者，不在此限。
上訴人之配偶、三親等內之血親、二親等內之姻親，或上訴人為
法人、中央或地方機關時，其所屬專任人員具有律師資格並經法
院認為適當者，亦得為第三審訴訟代理人。


司法院資訊處製作；財團法人民間司法改革基金會備份。
